ACORDAO-COMPLETO-2514134

ACÓRDÃO 1343/2022 ATA 8/2022 - SEGUNDA CÂMARA

VISTOS, relatados e discutidos estes autos em que se aprecia recurso de reconsideração interposto por Brenno Oliveira Queiroga de Morais contra o Acórdão 6608/2020-TCU-Segunda Câmara, por intermédio do qual o Tribunal julgou irregulares suas contas e da 3D Construções Ltda., condenando-os solidariamente ao pagamento do débito apontado e aplicando-lhes multa proporcional ao dano,
ACORDAM os Ministros do Tribunal de Contas da União, reunidos em Sessão da 2ª Câmara, ante as razões expostas pelo Relator, com fundamento nos arts. 32 e 33 da Lei 8.443/1992, em:
9.1. conhecer do presente recurso de reconsideração e, no mérito, negar-lhe provimento;
9.2. dar ciência desta decisão aos recorrentes e demais interessados.

Recurso de reconsideração interposto por Brenno Oliveira Queiroga de Morais contra o Acórdão 6.608/2020-TCU-Segunda Câmara.

Segunda Câmara

Município de Olho-d'Água do Borges - RN.

3. Interessados/Responsáveis/Recorrentes:
3.1. Interessada: Fundação Nacional de Saúde (26.989.350/0001-16).
3.2. Responsáveis: 3D Construções Ltda. (09.411.758/0001-97); Brenno Oliveira Queiroga de Morais (XXX.250.184-XX).
3.3. Recorrente: Brenno Oliveira Queiroga de Morais (CPF XXX.250.184-XX).

13.1. Ministros presentes: Bruno Dantas (Presidente), Augusto Nardes (Relator), Aroldo Cedraz e Antonio Anastasia.
13.2. Ministros-Substitutos presentes: Marcos Bemquerer Costa e André Luís de Carvalho.

ACORDAO-COMPLETO-2552228

Acórdão 5684/2022 - Segunda Câmara

AUGUSTO NARDES

Ministra Ana Arraes.

Instruído o presente feito, faço reproduzir, com os ajustes de forma pertinentes, o exame técnico e o encaminhamento oferecidos pela Secretaria de Recursos deste Tribunal (peça 163) , que contou com a anuência do corpo diretivo da unidade (peça 164) e do Ministério Público junto ao TCU (peça 165) :
"INTRODUÇÃO
1.	Trata-se de recurso de reconsideração interposto por Brenno Oliveira Queiroga de Morais (peças 113-121 e 139-153) , contra o Acórdão 6608/2020-TCU-Segunda Câmara (peça 96) , relatado pela Ministra Ana Arraes, nos seguintes termos:
ACORDAM os ministros do Tribunal de Contas da União, reunidos em sessão da 2ª Câmara, ante as razões expostas pela relatora, e com fundamento nos arts. 1º, inciso I, 12, § 3º, 16, inciso III, alínea "c", e § 3º, 19, 23, inciso III, 26, 28, inciso II, e 57 da Lei 8.443/1992 c/c os arts. 1º, inciso I, 209, inciso III, 210, 214, inciso III, alínea "a", 215 a 217 e 267 do Regimento Interno, em: 
9.1. declarar revel a empresa 3D Construções Ltda.;
9.2. julgar irregulares as contas de Brenno Oliveira Queiroga de Morais e da empresa 3D Construções Ltda.;
9.3. condená-los, solidariamente, ao recolhimento aos cofres da Funasa das quantias a seguir especificadas, atualizadas monetariamente e acrescidas de juros de mora a partir das datas discriminadas até a data do pagamento:
	Data de ocorrência
	Valor histórico (R$) 

	30/10/2014
	13.329,02

	9/12/2014
	17.462,93

	25/5/2015
	35.522,92

9.4. aplicar-lhes multas individuais no valor de R$ 8.000,00 (oito mil reais) , a serem recolhidas aos cofres do Tesouro Nacional, com atualização monetária calculada da data deste acórdão até a data do pagamento, se este for efetuado após o vencimento do prazo abaixo estipulado;
9.5. fixar prazo de 15 (quinze) dias, a contar das notificações, para comprovação, perante o Tribunal, do recolhimento das dívidas acima imputadas;
9.6. autorizar a cobrança judicial das dívidas, caso não atendidas as notificações;
9.7. autorizar o pagamento das dívidas em até 36 (trinta e seis) parcelas mensais consecutivas, caso venha a ser solicitado pelos responsáveis antes do envio do processo para cobrança judicial;
9.8 fixar o vencimento da primeira parcela em 15 (quinze) dias, a contar do recebimento das notificações, e o das demais a cada 30 (trinta) dias, com incidência dos respectivos encargos legais sobre o valor de cada prestação; 
9.9. alertar aos responsáveis que a inadimplência de qualquer parcela acarretará vencimento antecipado do saldo devedor;
9.10. enviar cópia deste acórdão ao procurador-chefe da Procuradoria da República no Estado do Rio Grande do Norte, para as providências cabíveis.
HISTÓRICO
2.	Trata-se, originariamente, de tomada de contas especial (TCE) , instaurada pela Fundação Nacional de Saúde (FNS) , em desfavor de Brenno Oliveira Queiroga de Morais e 3d Construções Ltda., em razão de não comprovação da regular aplicação dos recursos repassados pela União realizadas por meio do Termo de compromisso TC/PAC 0346/10, registro Siafi 666290, firmado entre a FNS e município de Olho-d'Água do Borges/RN. O ajuste tinha por objeto o instrumento descrito como "Execução de Melhorias Sanitárias Domiciliares".
2.1.	O Termo de compromisso TC/PAC 0346/10 foi firmado no valor de R$ 449.995,62, sendo R$ 436.500,00 à conta do concedente; e R$ 13.495,62 referentes à contrapartida do convenente. O ajuste vigorou de 31/12/2010 a 12/4/2015, com prazo para apresentação da prestação de contas em 6/1/2016. Os repasses efetivos da União totalizaram R$ 436.500,00 (peças 13 e 21) .
2.2.	Brenno de Morais e a empresa 3D Construções Ltda. foram citados em razão da ausência de funcionalidade do objeto do TC/PAC 0346/10, sem que se tenha comprovado o aproveitamento útil da parcela executada, por motivo de inexecução parcial e falhas técnicas.
2.3.	Após citação das partes e análise das alegações de defesa apresentadas apenas por Brenno Oliveira Queiroga de Morais, o Tribunal, por meio do Acórdão 6608/2020-TCU-Segunda Câmara (peça 96) , relatado pela Ministra Ana Arraes, julgou-lhes irregulares as contas, condenando-os em débito e lhes imputando multa, na forma transcrita na introdução acima. Conforme item 11 do voto condutor da deliberação recorrida (peça 97) , foi considerada elidida a parcela do débito de 83,29%, relativa a parcela executada da obra.
2.4.	Insatisfeito, Brenno Oliveira Queiroga de Morais interpôs o presente recurso de reconsideração (peças 113-121 e 139-153, requerendo o conhecimento e provimento do pedido, a fim de que (peça 113, p. 9) :
a) Preliminarmente, conceder efeito suspensivo ao Acórdão recorrido (Acórdão 6608/2020-TCU-Segunda Câmara) , até decisão final do presente Recurso;
b) Outrossim, pugna o Recorrente pelo exercício do seu direito de defesa, até o julgamento final do presente processo, por ser medida assegurada pelos princípios constitucionais da ampla defesa e do contraditório, garantindo a possibilidade de fazer juntar ao autos documentos comprobatórios das razões expostas no presente Recurso;
c) Analisando os argumentos e documentos elencados através do presente recurso, Julgar regular a prestação de contas objeto dessa Tomada de Contas Especial, aprovando-a, de modo a não considerar qualquer irregularidade e/ou impropriedade na execução do Convênio, sendo, assim, atestada à boa e regular aplicação da totalidade dos recursos conveniados, mesmo que com ressalvas;
d) Bem como para declarar a total ausência de responsabilidade do ora Recorrente pelos fatos apontados, de modo que, em razão do presente recurso, afaste as sanções imposta por essa Corte de Contas através do acordão ora combatido;
2.5.	Por fim, o recorrente juntou, em momento posterior, plantas situacionais e declarações referenciadas no recurso de reconsideração (peças 139-153) .
ADMISSIBILIDADE
3.	Reitera-se o exame preliminar de admissibilidade (peça 125) , ratificado pelo Exmo. Sr. Ministro-Relator, na peça 127, que concluiu pelo conhecimento do recurso, suspendendo-se, ao recorrente e à empresa condenada em solidariedade com ele, os efeitos dos itens 9.2, 9.3, 9.4 9.5 e 9.6 do Acórdão 6608/2020-TCU-Segunda Câmara, Relatora Ministra Ana Arraes, eis que preenchidos os requisitos processuais aplicáveis à espécie.
3.1.	Poder-se-ia discutir a preclusão consumativa quanto à documentação juntada intempestivamente pelo recorrente às peças 139-153, mas, opta-se, nesta instrução, por analisar o conteúdo dos documentos, em razão da relação com os fatos discutidos nos autos e tendo em vista não terem esses elementos influência sobre o mérito do julgado recorrido.
MÉRITO
4.	Delimitação
4.1.	Constitui objeto do recurso a seguinte questão: Se a aplicação da totalidade dos recursos repassados no âmbito do TC/PAC 0346/10 foi comprovada (peças 113-121 e 139-153) .
5.	Aplicação regular da totalidade dos recursos repassados no âmbito do TC/PAC 0346/10 (peças 113-121 e 139-153) 
5.1.	O recorrente afirma que o objeto do TC/PAC 0346/10 foi integralmente concluído e possui funcionalidade, não havendo que se falar em débito ou imputação de multa às partes, tendo em vista os seguintes argumentos: 
a) O recorrente acreditava que as alegações de defesa seriam suficientes para que o Tribunal concluísse que não ocorreram pagamentos por serviços não executados, tendo sido atingido o objetivo do ajuste;
b) O recorrente identificou recursos financeiros em duplicidade por parte da Funasa em dois convênios distintos para o mesmo objetivo de tratamento de esgoto sanitário na zona urbana do município de Olho d'água do Borges/RN. O Convênio TC/PAC 278/2012 já previa ligações domiciliares em 100% das unidades na mesma localidade. Com isso, solicitou à Funasa, por meio do Ofício 0327/2013-AT, de 8/7/2013, ampliação de meta com construção de oito banheiros, passando de 83 pra 91 famílias, ou seja, incremento de 9,63%, bem como a retirada de 83 fossas sépticas e dos 83 sumidouros previstos inicialmente. Os banheiros já se encontravam nas áreas de implantação do tratamento de esgoto, previsto no Convênio TC/PAC 0278/2012. Esse ajuste previa ligação de 994 unidades sanitárias à rede coletora. Logo, o recorrente evitou desperdício de recursos (peça 113, p. 4 e 8-9) ;
c) O recorrente destacou na defesa inicial que o relatório final, especialmente no Item 04 - Cumprimento do Objeto, realizado pelo Técnico/Analista da Funasa, Climário Macêdo de Souza, afirmou inicialmente que a readequação solicitada para retirada dos conjuntos de fossa séptica e sumidouros foi aprovada pela Fundação, conforme solicitado no Ofício n. 20327/2013-AT, datado de 8/7/2013; e de acordo com parecer datado de 23/8/2013. Logo, foram excluídos todos os conjuntos de tratamento individual composto por "fossa séptica e sumidouro" do plano de trabalho que compunha o convênio (peça 113, p. 4-5) ;
d) Diante desse fato, não pode ser aceito que, posteriormente, a mesma equipe técnica da Funasa não ateste e nem receba os módulos sanitários por não execução de fossa, induzindo assim que nenhum percentual do convênio havia sido cumprido (peça 113, p. 5) ;
e) O histórico do convênio demonstra, por meio dos pareceres de vistoria emitidos pela própria equipe técnica da Funasa, que, desde o parecer de aprovação da alteração do plano de trabalho, datado 23/08/2013; até a análise final, em 22/07/2016, a Funasa atestou por distintas vezes percentuais de execução para referida obra (peça 113, p. 5) ;
f) A Funasa, no parecer que motivou a abertura da presente TCE, se contradisse ao não prorrogar a vigência do ajuste em análise até que fosse concluída a obra do Convênio TC/PAC 278/2012, que daria funcionalidade plena à obra ligada ao TC/PAC 346/2010. Logo, não pode alegar inviabilidade nos 91 banheiros construídos (peça 113, p. 5) ;
g) A sistemática de acompanhamento e recebimento de obras por parte da Funasa se mostra falha e sem fundamentação lógica ou técnica, inclusive, quando comparada com outros órgãos e ministérios, exigindo-se novo debate sobre os fatos tratados nos presentes autos (peça 113, p. 5-6) ;
h) Deve-se rediscutir a inexecução de cinco MSD, por já terem sido devidamente atestados 86 dos 91 módulos sanitários previstos no programa e tendo em vista que o acórdão recorrido se baseou nos pareceres técnicos da Funasa números 40/2017 (peça 40) e 124/2017 (peça 41) , os quais contém inconsistências (peça 113, p. 6) ;
i) O parecer técnico final 124/2017 da Funasa atestou que foram executadas 86 das 91 melhorias sanitárias domiciliares (MSD) , mas desconsiderou as MSDs das beneficiárias números 35, 59, 60, 90 e 93, com endereço e nomes descritos no recurso e de acordo com relatórios fotográficos, plantas situacionais georreferenciadas e termos de recebimento juntados aos autos. A conclusão da MSD n. 60 já havia sido atestada nos pareceres técnicos 094/2016, de 1º/8/2016; 093/2016, de 22/7/2016; e em 18/5/2015, morando atualmente no local Maria do Socorro Trajano Lopes, esposa do beneficiário original (peças 113, p. 6-7; e 139-153) ;
j) A MSD da beneficiária substituta Raimunda Neri Dantas foi executada e atestada pela Funasa, por meio do parecer técnico 040/2014, de 25/2/2014 (peça 113, p. 7) 
k) A MSD da beneficiária de número 25 foi executada e atestada pela Funasa, em 18/5/2015 e conforme relatório fotográfico e termo de recebimento. O técnico da Funasa, contudo, alega que não vai acatar a MSD, caso o outro banheiro ao lado não seja demolido. Ocorre que a beneficiária decidiu fazer um módulo melhor do que o fornecido pela Fundação, o que foge ao controle do recorrente. Mesmo assim, na época, executou-se outro módulo como forma de compensação (peça 113, p. 7) ;
l) A obra foi concluída em maio de 2015, mas a Funasa emitiu o parecer técnico final 124/2017, em 20/9/2017, mais de dois anos após a conclusão total da obra e mais de cinco anos após a conclusão da maioria das unidades, o que prejudica a análise e, também, a correção de qualquer equívoco, tendo em vista que o mandado do recorrente terminara 31/12/2016 (peça 113, p. 7-8) ;
m) O mesmo técnico da Funasa emitiu os Pareceres 093/2016 e 094/2016, ambos atestando 94,66% das obras; e, em seguida, em 20/9/2017, elaborou o Parecer 124/2017, atestando 83,29% da obra, o que demonstra a inconsistência na análise. O próprio servidor, em análise realizada em 18/5/2015, afirma não ter sido possível vistoriar todas as melhorias, de forma a comprovar a fragilidade das avaliações (peça 113, p. 8) ;
n) O Parecer Técnico Final da Funasa, de número 127/2017, emitido na gestão atual pelo técnico Climário Macedo de Souza, acompanhado pelo Engenheiro do Município Iôgo Cardoso, engenheiro que não participou da execução da obra iniciada em 2011, possui falhas. As unidades executadas na gestão do ora recorrente não eram de fácil localização, em razão das características geográficas, sendo necessário recorrer a ex-servidores da secretaria de assistência social (peça 113, p. 8) ;
o) Assim, foram executadas e entregues 93 MSD, duas a mais do que a repactuação, conforme lista de beneficiários, termos de recebimento, planta de situação georreferenciada e relatórios fotográficos juntados aos autos, elementos a serem observados com razoabilidade por esta Corte, não tendo o recorrente praticado qualquer ato ímprobo (peça 113, p. 8-9) .
	Análise
5.2.	Os argumentos do recorrente não merecem prosperar. Incide sobre o gestor o ônus de provar a aplicação regular dos recursos públicos repassados.
5.3.	Cumpre ressaltar que a jurisprudência pacífica nesta Corte de Contas atribui ao responsável o dever de prestar contas da integralidade das verbas federais repassadas. Cabe ao gestor o ônus da prova da boa e regular aplicação desses recursos, por meio de documentação consistente.
5.4.	Tal entendimento encontra fundamento na própria Constituição Federal, artigo 70, parágrafo único, que dispõe que "Prestará contas qualquer pessoa física ou jurídica, pública ou privada, que utilize, arrecade, guarde, gerencie ou administre dinheiros, bens e valores públicos ou pelos quais a União responda, ou que, em nome desta, assuma obrigações de natureza pecuniária", e no artigo 93 do Decreto-lei 200/1967, segundo o qual, "quem quer que utilize dinheiros públicos terá de justificar seu bom e regular emprego na conformidade das leis, regulamentos e normas emanadas das autoridades competentes".
5.5.	Nesse sentido são os Acórdão 6553/2016-TCU-Primeira Câmara, Relator Ministro Walton Alencar Rodrigues; 3.587/2017-TCU-Segunda Câmara, Relator Ministro Aroldo Cedraz; e 2.610/2016-TCU-Plenário, Relator Ministro Bruno Dantas.
5.6.	No caso em análise, o TC 0346/10 (peça 8) previu como objeto a execução de melhorias sanitárias domiciliares (MSD) no município de Olho d'água do Borges/RN, nos termos do plano de trabalho aprovado.
5.7.	O plano de trabalho previu, incialmente, 100 MSD (peça 3) . Posteriormente, as partes pactuaram alteração do ajuste, com redução para 83 módulos (peça 18) . Depois, como explica o recorrente, em razão de haver outro convênio em execução no município, para execução do sistema de esgotamento sanitário, não caberia mais a construção de MSD tipo 2 (com fossa séptica e sumidouro) , mas sim o tipo 5, com ligação ao esgoto, impondo-se nova mudança no ajuste. 
5.8.	A Funasa autorizou a mudança, com acréscimo de 10 famílias (peça 85, p. 73-86) , perfazendo 93 banheiros. Apesar disso, em diversos documentos, indica-se número total de 91 módulos sanitários, quantitativo que será usado na presente análise.
5.9.	Nos dias 12 a 14/7/2016, portanto, em período muito próximo ao fim da vigência do ajuste em 2015, a Funasa realizou vistoria in loco no ente municipal e identificou inúmeras inconsistências na execução das MSD, conforme o Parecer Técnico Final 094/2016 (peça 31) .
5.10.	O técnico da Divisão de Engenharia de Saúde Pública da Superintendência Regional da Funasa no Rio Grande do Norte Climário Macêdo de Souza não encontrou quatro das 91 melhorias pactuadas, sendo que algumas residências já possuíam melhorias feitas no local, além de outras quatro não terem sido aprovadas pelo órgão por ausência de funcionalidade. Em diversos módulos foram identificadas falhas graves na execução.
5.11.	Em 22 e 23/3/2017, o mesmo técnico, acompanhado por engenheiro civil indicado pelo município, retornou a ente e realizou nova fiscalização in loco, sendo que novamente foram apresentadas apenas 86 das 91 MSD e as constatações anteriores se mantiveram, de acordo com o Parecer Técnico Final 040/2017 (peça 40) .
5.12.	Em resposta a contestação do ora recorrente sobre a manifestação anterior, Climário , em 12/9/2017, retornou uma vez mais ao município e, novamente acompanhado pelo engenheiro Iôgo Cardoso, indicado pelo ente, confirmou todas as irregularidades verificadas nas análises anteriores, tendo se manifestado por intermédio do Parecer Técnico Final 124/2017 (peça 41) , apesar de ter considerado incorretamente a ausência de funcionalidade da quase totalidade dos módulos, por conta da ausência de ligação ao sistema de esgotamento sanitário ainda não concluído. Esse ponto restou corretamente corrigido por esta Corte na deliberação recorrida.
5.13.	Logo, em todas as ocasiões após o término do ajuste e diferentemente do que aduz o recorrente, o fiscal da Funasa verificou a ausência de pintura de paredes, tubos de ventilação, tampas de reservatórios e fossas, além de tubulações internas entupidas em diversos módulos, na forma resumida na tabela abaixo:
Tabela: Irregularidades nas MSD
	Item
	Beneficiário
	Endereço
	Situação da obra
	peça 31, p. 
	peça 40, p.
	peça 41, p. 

	9
	Maria Leonice S. Câmara
	Rua Umarizal, 308
	Tubulação obstruída
	2
	2
	3

	18
	Antônio Leandro da Silva
	Rua Emídio Pereira, 10
	Falta fossa, tampas e tubulação obstruída
	2
	3
	3

	19
	Joana Paulina de Souza
	Rua Emídio Pereira, 10
	Faltam fossa, tampas do reservatório e da caixa de inspeção e a tubulação interna obstruída

	Subst
	Francisco Deuzimar Oliveira da Silva
	Rua Emídio Pereira, 35
	Falta pintar as paredes e o tudo de ventilação
	2
	3
	3

	20
	Maria Ozelita de Oliveira
	Rua Mário Solano, 35
	Fossa sem tampa e sem o tubo de ventilação
	2
	3
	3

	27
	Francisco Antônio da Silva
	Rua Mário Solano, 45
	Falta fossa, tampa da caixa de inspeção e tubo de ventilação
	2
	3
	3

	28
	Maria Cecilda da Silva
	Rua Mário Solano, 31
	Falta a tampa do reservatório e o tudo de ventilação
	3
	3
	3

	31
	Terezinha Almeida da Silva
	Rua Euclides Dias Sales, 15
	Falta a tampa da fosse e obstrução na tubulação interna
	3
	3
	4

Fonte: peças 31 e 40-41
5.14.	Diferentemente do que afirma o recorrente e em que pesem divergências no percentual de execução no decorrer da análise na Funasa, as irregularidades descritas nos pareceres, com a não indicação de alguns módulos e falhas graves na execução de outros, a exemplo da obstrução na tubulação, impedem o acolhimento integral da execução do ajuste. Não se considera desarrazoado o prazo de verificação das obras pelo concedente. Ao contrário.
5.15.	O recorrente aponta sete MSDs, acompanhadas de relatórios fotográficos, plantas situacionais georreferenciadas e termos de recebimento (peças 113, p. 6-7; 114-121 e 139-153) , que teriam sido desconsideradas nos pareceres técnicos da Funasa, cabendo a análise da documentação. Trata-se dos beneficiários de números 25, 35, 59, 60, 90 e 93, além da substituta Raimunda Neri Dantas.
5.16.	Além de juntar elementos que já constam dos autos, o ex-gestor apresenta o Parecer Técnico n. 0040/2014 da Funasa, emitido em 25/2/2014. Essa análise ocorreu com o ajuste ainda em andamento e o documento não se encontra assinado. 	Do mesmo modo, a parte junta documento apócrifo intitulado "Parecer Técnico" (peça 115) , com data de 18/5/2015, razão pela qual se deve ter parcimônia na análise dessas provas.
5.17.	De toda sorte, optou-se, nesta instrução, por cotejar as informações coligidas pela parte com as manifestações mais relevantes presentes nos autos e até com os documentos trazidos pelo recorrente: Parecer Técnico 0040/2014 (peça 113) , Parecer Técnico de 2015 (peça 115) , Pareceres Técnicos Finais 094/2016 (peça 31) , 040/2017 (peça 40) e 124/2017 (peça 41) , além dos elementos contidos no recurso.
5.18.	Diante disso, constata-se que os beneficiários 35 (Antônia Ilma da Silva Freitas) , 90 (Francisca Pereira da Silva) e 93 (Kátia Rejane de Souza Linhares) não constam de nenhum dos pareceres, mesmo nos documentos trazidos pela parte no recurso em análise. Não há indícios da realização dessas MSDs.
5.19.	A Funasa identificou in loco, também, que o imóvel da beneficiária de número 59 (Maria Isabel da Silva) já possuía MSD construída, não cabendo a aplicação dos recursos federais (peças 31, p. 4; e 41, p. 5) , razão pela qual ela não consta na lista de melhorias executadas. 
5.20.	Igualmente, a MSD referente à substituta Raimunda Neri Dantas consta apenas do Parecer Técnico n. 0040/2014, portanto, com o ajuste ainda em andamento, sem que se indique endereço e sem que conste de nenhum dos relatórios finais do ajuste, além de ter sido apresentada com falhas no tubo de limpeza, bujão e tarjeta. Não há, portanto, sequer certeza da funcionalidade do banheiro ou mesmo da efetiva conclusão do objeto, razão pela qual não se chancela essa despesa.
5.21.	Do mesmo modo, o recorrente afirma que a MSD da beneficiária de número 25 (Maria do Carmo Alves) não foi recebida pela Funasa por haver outro banheiro no local, não tendo a parte responsabilidade em relação a isso. De fato, há informação no Parecer Técnico apócrifo de 2015 apresentado pelo recorrente, sem haver qualquer dado acerca da existência prévia ou não do módulo no imóvel. Assim, além da ausência de confiabilidade do documento juntado pela parte, não havia previsão no plano de trabalho de construção de melhoria sanitária em imóvel já contemplado com esse tipo de objeto (peça 3) .
5.22.	De outro lado, é necessário discutir a situação da MSD do beneficiário de número 60 (Manoel Balbino de Lima, já falecido) . Esse módulo, de fato, consta do Parecer Técnico Final 094/2016, em nome de Maria Balbino de Lima (peça 31, p. 1) ; e não está presente nos relatórios posteriores (peças 40-41) . 
5.23.	Todavia, ao se analisar cuidadosamente essas manifestações, constata-se ter sido apenas equívoco na inclusão do nome. No parecer de 2016, a Funasa reconhece a execução integral ou com falhas de 86 módulos, dentre eles o de número 60, não obstante erros nessa indicação, bastando, para tanto, contar os beneficiários integrantes da tabela contida no documento (peça 31) .
5.24.	Nos dois pareceres que se seguiram (peças 40 e 41) , apesar de o beneficiário de número 60 não constar da tabela contida nos documentos, com 85 nomes, a Funasa manteve a execução parcial ou total de 86 MSD, portanto, considerando o referido banheiro, tendo ajustado o percentual de execução do objeto para 83,29%, com base nas verificações in loco. Logo, trata-se apenas de equívoco, sem prejuízos à parte.
5.25.	Por fim, diante das discussões empreendidas até o momento, as declarações dos supostos beneficiários do ajuste e as plantas situacionais dos respectivos imóveis (peças 139-142) não têm o condão de estabelecer o nexo de causalidade entre os recursos federais transferidos e as eventuais despesas realizadas.
5.26.	Declarações de terceiros isoladamente são insuficientes para comprovar a aplicação regular de recursos públicos.
5.27.	A jurisprudência deste Tribunal é pacífica no sentido de que os documentos que se revestem sob a forma de declaração de terceiros não podem ser aceitos como meio de prova capaz de atestar a efetiva consecução do objeto pactuado com uso dos recursos repassados, notadamente quando não vêm acompanhados de elementos capazes de estabelecer o nexo entre o desembolso dos recursos recebidos da União e as despesas.
5.28.	Nesse sentido são os Acórdão 7409/2016-TCU-Primeira Câmara, Relator Ministro Benjamin Zymler; 11.937/2016-TCU-Segunda Câmara, Relator Ministro-Substituto André de Carvalho; e 293/2017-TCU-Plenário, Relator Ministro Benjamin Zymler.
5.29.	Cumpre ressaltar uma vez mais que a jurisprudência pacífica nesta Corte de Contas atribui ao responsável o dever de prestar contas da integralidade das verbas federais repassadas. Cabe ao gestor o ônus da prova da boa e regular aplicação desses recursos, por meio de documentação consistente.
5.30.	Por fim, haja vista que os pagamentos relativos ao ajuste em análise ocorreram em 2014, o prazo para prestação de contas terminou em 6/1/2016 (peça 44, p. 1) , tendo havido sucessivas fiscalizações in loco pelo concedente, inclusive, em 2017 (peça 41) ; e a citação das partes nesta Corte ocorreu em 2019 (peças 76-80 e 87-89) , não há que se falar em prescrição, seja pela Lei 9.873/1999 ou de acordo com a jurisprudência majoritária do Tribunal.
CONCLUSÃO
6.	Das análises anteriores, conclui-se que:
a) Incide sobre o gestor o ônus de provar a aplicação regular dos recursos públicos repassados;
b) Declarações de terceiros isoladamente são insuficientes para comprovar a aplicação regular de recursos públicos.
6.1.	Assim, os argumentos e elementos de prova trazidos pela parte não têm o condão de modificar a deliberação recorrida, impondo-se a manutenção do julgado em seus exatos termos. 
PROPOSTA DE ENCAMINHAMENTO
7.	Diante do exposto, com fundamento nos artigos 32, inciso I; e 33, da Lei 8.443/1992, submetem-se os autos à consideração superior, com posterior encaminhamento ao Ministério Público junto ao Tribunal de Contas da União e ao Gabinete do Relator, propondo:
a) conhecer do recurso para, no mérito, negar-lhe provimento;
b) comunicar a deliberação que vier a ser proferida por esta Corte ao recorrente, ao Procurador-chefe da Procuradoria da República no Estado do Rio Grande do Norte e aos demais interessados."
	É o relatório.

Afonso Adolfo de Medeiros Fernandes (3937/OAB-RN) e Felipe Augusto Cortez Meira de Medeiros (3640/OAB-RN), representando Brenno Oliveira Queiroga de Morais.

Procuradora-Geral Cristina Machado da Costa e Silva.

TOMADA DE CONTAS ESPECIAL. TERMO DE COMPROMISSO. EXECUÇÃO DE MELHORIAS SANITÁRIAS DOMICILIARES. CITAÇÃO. REVELIA DE UM DOS RESPONSÁVEIS. REJEIÇÃO PARCIAL DAS ALEGAÇÕES DE DEFESA DE OUTRO. CONTAS IRREGULARES. DÉBITO. MULTA. RECURSO DE RECONSIDERAÇÃO. CONHECIMENTO. NÃO COMPROVAÇÃO DA APLICAÇÃO REGULAR DOS RECURSOS PÚBLICOS REPASSADOS. ÔNUS DO GESTOR. NEGATIVA DE PROVIMENTO.

TOMADA DE CONTAS ESPECIAL (TCE)

Secretaria de Recursos (Serur).

Em julgamento, recurso de reconsideração em sede de tomada de contas especial interposto por Brenno Oliveira Queiroga de Morais (peças 113-121 e 139-153) , ex-prefeito do município de Olho d'Água do Borges/RN (gestão 2013-2016) , contra o Acórdão 6608/2020-TCU-Segunda Câmara (peça 96) , por meio do qual o Tribunal julgou irregulares suas contas, imputando-lhe débito e aplicando-lhe multa, em solidariedade à empresa 3D Construções Ltda., em razão da não comprovação da regular aplicação dos recursos federais repassados ao município por meio do Termo de Compromisso TC/PAC 0346/2010 (registro Siafi 666290) , celebrado com a Fundação Nacional de Saúde - Funasa e que teve por objeto a execução de melhorias sanitárias domiciliares - MSD (peça 8) .
2.	O termo de compromisso em tela vigeu de 31/12/2010 a 7/11/2015, com prazo para apresentação da prestação de contas em 6/1/2016 (peça 44, p. 1) , e foi firmado no valor de R$ 449.995,62, sendo R$ 436.500,00 à conta da compromissária e R$ 13.495,62 correspondentes à contrapartida do compromitente. Os recursos federais foram repassados à conta específica por meio de duas ordens bancárias, emitidas em 22/6/2012 e 24/8/2014 (peças 13, 21 e 44, p. 2) .
3.	No âmbito deste Tribunal, realizou-se a citação do Sr. Brenno Oliveira Queiroga de Morais e da empresa 3D Construções Ltda. (peças 72-74, 77-78, 87 e 89) em razão da ausência de funcionalidade do objeto pactuado sem aproveitamento útil da parcela executada, por motivo de inexecução parcial e falhas técnicas.
4.	Por meio do Acórdão 6608/2020-TCU-Segunda Câmara, o TCU, acolhendo parcialmente as alegações de defesa apresentadas pelo ex-gestor e elidindo o montante do débito correspondente à parcela executada, deliberou pela irregularidade das contas e condenação em débito pelo valor remanescente e aplicação de multas aos responsáveis.
5.	Nesta oportunidade, o recorrente alega, em síntese, que a totalidade do objeto do TC/PAC 0346/2010 foi concluída e possui funcionalidade, valendo-se, em essência, dos argumentos (peça 113, p. 4-8) de que: (a) não ocorreram pagamentos por serviços não executados, tendo sido o objeto do ajuste integralmente cumprido; (b) o ex-gestor evitou desperdício de dinheiro público quando tomou a iniciativa para alterar o objeto do TC/PAC 0346/2010, que, com a devida aprovação da Funasa, implicou a exclusão da meta de construção de fossas e sumidouros e o aumento do número de banheiros construídos de 83 para 91, ante a existência de outro convênio cujo objeto já contemplava a implantação de coleta e tratamento de esgoto na mesma localidade; (c) a Funasa atestou, em distintos pareceres de vistorias, percentuais de execução do objeto, não cabendo, ao final, reprovar a prestação de contas apresentada por ausência de funcionalidade do objeto; (d) a sistemática de acompanhamento e recebimento de obras pela Funasa mostra-se falha e carente de fundamentação lógica ou técnica; (e) o Acórdão 6608/2020-TCU-Segunda Câmara baseou-se nos pareceres técnicos 40/2017 (peça 40) e 124/2017 (peça 41) , os quais se mostram inconsistentes; (f) a Funasa desconsiderou cinco MSDs realizadas, mesmo após algumas delas terem sido atestadas em pareceres anteriores da entidade; (g) o parecer técnico final emitido pela Fundação data de 2017, mais de dois anos após a conclusão das obras e inclusive após o término da gestão do recorrente, o que prejudicou a análise e também a correção de quaisquer equívocos; (h) foram executadas e entregues 93 unidades, o que excede o quantitativo pactuado de 91 MSDs.
6.	Por fim, o recorrente fez juntar aos autos, intempestivamente, termos de recebimento dos módulos sanitários subscritos pelos alegados beneficiários faltantes e plantas situacionais georreferenciadas das respectivas obras (peças 139-153) .
7.	Após examinar as razões recursais, a Secretaria de Recursos concluiu (peças 163 e 164) que não foram trazidos aos autos elementos suficientes para alterar a deliberação recorrida, razão pela qual, com a concordância do Parquet especial (peça 165) , propõe o conhecimento e o não provimento do apelo recursal.
8.	Preliminarmente, ratifico o despacho exarado (peça 127) no sentido de que o presente recurso merece ser conhecido, porquanto preenche os requisitos de admissibilidade previstos nos arts. 32, inciso I, e 33 da Lei 8.443/1992.
9.	Quanto ao mérito, manifesto minha concordância com a análise empreendida pela secretaria especializada, transcrita no relatório precedente, a qual enfrentou e afastou com propriedade cada um dos argumentos apresentados pelo recorrente, razão pela qual incorporo seus fundamentos às minhas razões de decidir.
10.	Com efeito, o recorrente não logrou êxito em demonstrar a regular aplicação da integralidade dos recursos federais repassados mediante o TC/PAC 0346/2010.
11.	Em que pesem as alegações do recorrente quanto a inconsistências na atuação fiscalizatória da Funasa, verifica-se que a Fundação realizou três visitas técnicas in loco após o término do ajuste (peças 31, 40 e 41) , as quais foram acompanhadas por engenheiro indicado pelo município, e, em todas essas ocasiões, sinalizou sobre as irregularidades ora contestadas, seja inexistência de unidades pactuadas ou desconformidades em unidades executadas.
12.	Ressalto que o cerne deste processo é a incapacidade do gestor em comprovar a regular aplicação dos recursos federais repassados para execução de unidades sanitárias domiciliares.
13.	Nesse sentido, relembro que a jurisprudência desta Corte de Contas é pacífica quanto à insuficiência de documentos que se revestem sob a forma de declaração de terceiros para fins de comprovação da efetiva consecução de objeto pactuado com uso de recursos repassados, ainda mais em se considerando, in casu, que a maioria dos documentos trazidos aos autos pelo recorrente encontra-se desprovida de data e da anuência da Funasa.
14.	Também não prospera o argumento de que beneficiários que constaram da lista original (peça 119) não foram incluídos nos pareceres finais da entidade (peças 31, 40 e 41) . Em verdade, não somente deve-se considerar tal documento como mera referência inicial, não se valendo para comprovação de realização de despesa de qualquer natureza, como também se ressalta que esses pareceres exarados pela entidade fizeram constar explicitamente a ausência de unidades inicialmente pactuadas, as quais não haviam sido localizadas durante as visitas in loco, ainda que essas tenham sido acompanhadas por engenheiro do município.
15.	Desse modo, remanesce a não comprovação da regular aplicação da integralidade dos recursos repassados no âmbito do TC/PAC 0346/2010.
16.	Sendo assim, ante a ausência de elementos capazes de alterar o juízo anteriormente formulado, não é possível reformar o julgado, como pretende o recorrente.
17.	Por fim, quanto à pretensão de ressarcimento do dano ao erário, anuo à análise constante dos autos no sentido de que não houve a ocorrência da prescrição, fundamentando minha decisão, tal qual nos demais processos sob minha relatoria, na jurisprudência consolidada deste Tribunal acerca da imprescritibilidade das ações de ressarcimento ao erário, expressa no Enunciado de Súmula 282 desta Corte, enquanto se definem os exatos efeitos da recente decisão proferida pelo Supremo Tribunal Federal sobre a matéria, no RE-636.886/AL.
18.	Outrossim, valhendo-me da orientação proferida no Acórdão 1441/2016-TCU-Plenário, da relatoria do Ministro Benjamin Zymler, a qual prevê que a pretensão punitiva subordina-se ao prazo geral de prescrição disposto no novo Código Civil (dez anos) , contado a partir da data da ocorrência da irregularidade e interrompido pelo ato que ordenar a citação, a audiência ou a oitiva da parte, também não se verifica, in casu, essa prescrição, tendo em vista o ato ordenatório da citação datar de 28/5/2019 (peça 74) e o prazo final para a apresentação da prestação de contas ter ocorrido em 6/1/2016 (peça 44, p. 1) .
	Feitas essas considerações, entendo que se deve conhecer e negar provimento ao presente recurso, mantendo-se inalterado o Acórdão 6608/2020-TCU-Segunda Câmara.
	Ante o exposto, voto por que o Tribunal adote o Acórdão que ora submeto à deliberação deste Colegiado.
TCU, Sala das Sessões Ministro Luciano Brandão Alves de Souza, em 29 de março de 2022.
Ministro JOÃO AUGUSTO RIBEIRO NARDES 
Relator